臺灣新北地方法院民事判決
110年度訴字第853號
原      告  陳清漂  
訴訟代理人  廖晏崧律師
            黃品喆律師
被      告  新北市中和地區農會

法定代理人  陳正德  
訴訟代理人  林柏男律師
複  代理人  簡辰曄律師
上列當事人間請求返還共有物事件，經本院於民國111年5月23日
言詞辯論終結，判決如下：
    主      文
一、被告應將坐落新北市○○區○○段0000地號土地上，同段5156號
    建號建物即門牌號碼新北市○○區○○路000號地下2樓建物，如
    新北市中和地政事務所複丈日期民國111年4月13日，發給日
    期111年4月14日土地複丈成果圖（即附圖）所示編號乙部分
    面積1.80平方公尺、編號丁部分面積1.14平方公尺之鐵製圍
    籬，及編號己部分面積0.66平方公尺、編號辛部分面積3.28
    平方公尺之儲藏室拆除，並將上開增建物占用之部分回復原
    狀，返還予全體共有人。
二、原告其餘之訴駁回。
三、訴訟費用由被告負擔百分之十三，餘由原告負擔。
四、本判決第一項得假執行。但被告如以196,121元或等值的銀
    行可轉讓定期存單為原告預供擔保，得免為假執行。
五、原告其餘假執行之聲請駁回。
    事實及理由
壹、程序部分：
    按訴狀送達後，原告不得將原訴變更或追加他訴，但請求之
    基礎事實同一者，不在此限，民事訴訟法第255條第1項第2
    款定有明文。又不變更訴訟標的，而補充或更正事實上或法
    律上之陳述者，非為訴之變更或追加，民事訴訟法第256條
    亦有規定。經查，原告起訴主張：被告應將新北市○○區○○段
    0000號建號建物，即門牌號碼新北市○○區○○路000號地下2樓
    建物(下稱系爭建物)，如原證2所示之違法增建物遷出，並
    將如原證2所示面積（以實測為準）之違法增建物拆除回復
    原狀，返還予全體區分所有權人（見本院110年度板簡字第2
    49號卷【下稱板簡卷】第11頁），經本院履勘現場並由地政
    機關測量後，原告最終於民國111年1月11日以民事準備書㈡
    暨調查證據狀變更聲明為：先位聲明：㈠被告應將系爭建物
    ，如本狀附件（即新北市中和地政事務所複丈日期111年4月
    13日，發給日期111年4月14日土地複丈成果圖【下稱附圖】
    再行套繪前之新北市中和地政事務所複丈日期110年10月18
    日，發給日期110年10月19日土地複丈成果圖，與附圖相同
    ，見本院卷一第233頁、第297頁至第299頁）所示A區域及B
    區域，共計54.57平方公尺之違法增建物拆除，並回復原狀
    ，返還予全體區分所有權人。㈡第一項聲明原告願供擔保，
    請准宣告假執行。備位聲明：㈠被告應將系爭建物，如本狀
    附件所示乙區域、丁區域、己區域、辛區域、壬區域之違法
    增建物拆除，並回復原狀，返還予全體區分所有權人。㈡被
    告應將系爭建物，如本狀附件所示甲區域回復為停車位使用
    。㈢第一、二項聲明原告願供擔保，請准宣告假執行（見本
    院卷一第289頁至第290頁）。經核原告就之面積、位置所為
    之更正，係依據地政機關測量後之結果，為特定請求標的而
    更正其聲明，僅係更正事實上之陳述，非訴之變更，與民事
    訴訟法第256條規定相符；而原告追加備位聲明部分，其基
    礎事實與原起訴主張之基礎事實同一，核與民事訴訟法第25
    5條第1項第2款並無不合，均應予准許，合先敘明。
貳、實體方面：
一、原告主張：
　㈠先位部分：
　⒈原告為系爭建物之所有權人(權利範圍：235/1100)，於107年
    5月21日登記為系爭建物及同棟建物門牌號碼新北市○○區○○
    路000號3之1樓之所有權人。
　⒉原告於取得系爭建物後，發現系爭建物如附圖所示A、B部分(
    下合稱系爭空地)，遭被告以鐵柵欄圈圍，更將系爭空地上
    鎖並堆放桌椅、大型器械等雜物，更建築水泥牆壁隔間，及
    疑似設置管線做為己用，強占系爭建物之系爭空地，更有違
    反使用執照規定使用目的之情。
　⒊且原告持有系爭建物之權利範圍高達235/1100，而被告於系
    爭建物之權利範圍僅75/1100，卻強行占用系爭空地極大之
    空間，致系爭建物全體所有權人使用系爭建物空間減少。
　⒋被告雖辯以，依其與系爭建物起造人即訴外人周大業間之不
    動產買賣契約書所示，其中約定系爭建物編號第7、8、9號
    停車位(即附圖所示編號甲、丙、戊、庚，下合稱系爭停車
    位)由被告使用，並稱系爭停車位為被告約定專用之共用部
    分云云，然依最高法院108年度台上字第775號判決之法律見
    解，並觀諸中國信託商業銀行股份有限公司雙和分行(下稱
    中國信託)回函，中國信託與周大業之土地建築改良物買賣
    所有權移轉契約書，其中並無任何與系爭建物竣工圖編號7
    至9號停車位有關之約定，是本件起造人周大業逕將共有部
    分交予特定共有人即被告使用，而未與各承購戶有就共用部
    分由特定共有人使用之約定，即不得僅以其他承購戶無異議
    ，而逕認分管契約存在，故系爭建物即不應認存有分管契約
    、默視分管契約等情存在，則被告上開所辯，顯與上開最高
    法院之法律見解相違，尚非可取。
　⒌被告復稱按法務部行政執行署板橋行政執行處查封筆錄(下稱
    查封筆錄)內訴外人周松林之陳述，可知本件間存有分管契
    約存在云云，惟觀諸查封筆錄周松林之說詞，並無關於系爭
    建物共有人間有約定管理等內容，全然與系爭建物有無分管
    契約存在無涉，是被告上開所述，顯屬無據。
　⒍退步言之，縱認系爭停車位之分管契約確實存在，然原告乃
    係依鈞院101年度司執梅字第39099號拍賣抵押物強制執行事
    件，經法院拍賣取得系爭建物，並以訴外人涂國雄、江易哲
    二人為出名人，於101年以借名登記之方式，取得系爭建物
    之所有權；嗣後，因江易哲於105年9月26日不幸逝世，原告
    遂與其子女即訴外人江政福達成協議，將系爭建物重新登記
    於原告名下，而依系爭建物之拍賣公告已明確指出系爭建物
    至少有5至6個停車位為債務人(即周大業之繼承人)所有，又
    原告並非系爭建物之住戶，亦無任何權利進入系爭建物探查
    系爭建物停車位之使用情形，是原告顯係基於對系爭建物拍
    賣公告之信賴，而善意購買系爭建物，又原告買受系爭建物
    時，斷無可能進入系爭建物查看建物使用狀況，亦無可能知
    悉查封筆錄之內容，當無可能係屬明知或可得而知系爭建物
    分管協議存在之情。且原告亦無可能知悉起造人周大業及被
    告間之約定，況起造人即原所有權人周大業更已離世，故原
    告乃係善意而非明知或可得而知之情況下，買受系爭建物，
    依大法官釋字第349號解釋意旨，原告不受分管協議之拘束
    ，昭然甚明。
　⒎綜上所陳，系爭建物並無分管契約存在，縱退步言肯認分管
    契約之存在，惟原告應不受該分管契約之拘束，被告主張渠
    具合法權源使用系爭停車位云云，實屬無由。爰依民法第76
    7條第1項、第821條規定，請求如先位聲明。
　㈡備位部分：
  ⒈縱認系爭建物具分管契約存在，且該分管契約亦得拘束原告
    ，則按被告所稱之分管契約內容，其應得使用之範圍應僅限
    於系爭建物之系爭停車位區域，然被告所使用之範圍並非僅
    止於系爭停車位，尚使用附圖所示編號乙、丁、己、辛、壬
    等區域，上開區域並非被告所述分管契約中，約定被告得使
    用之區域，是被告並無正當法律權利使用上開區域，即屬無
    權占有之情，原告自得依民法第767條第1項前段、中段及第
    821條之規定，請求被告拆除之。
  ⒉又被告並未依不動產買賣契約書、臺北縣工務局使用執照存
    根所約定、規定之方式，使用系爭建物編號7之停車位(即如
    附圖所示編號甲部分)，是倘如被告所稱，系爭建物存有分
    管契約，原告既為系爭建物之所有權人，自屬分管契約之主
    體，即得以該分管契約為據，請求被告按其所稱之分管契約
    ，履行約定，將如附圖所示編號甲部分做為停車位使用，應
    屬有據等語。
　　並聲明：㈠先位聲明：⒈被告應將系爭建物如附圖所示A區域
    及B區域，共計54.57平方公尺之違法增建物拆除，並回復原
    狀，返還予全體區分所有權人。⒉原告願供擔保，請准宣告
    假執行。㈡備位聲明：⒈被告應將系爭建物如附圖所示乙區域
    、丁區域、己區域、辛區域、壬區域之違法增建物拆除，並
    回復原狀，返還予全體區分所有權人。⒉被告應將系爭建物
    如附圖所示甲區域回復為停車位使用。⒊原告願供擔保，請
    准宣告假執行。　
二、被告則以：
  ㈠依公寓大廈管理條例第36條第2款、第11款規定，公寓大廈管
    委會就共有、共用部分、約定共用部分，有維護及點收、保
    管之職權。準此，如有公寓大廈之住戶縱有占用共用部分，
    也應由管委會依上開條例第9條第4項相關規定，訴請法院為
    必要之處置，不應由區分所有權人個人即原告對提出本件訴
    訟，原告並非為適格之當事人。
  ㈡本件系爭停車位有分管契約存在：
　⒈依最高法院97年度台上字第694號判決意旨，判定何人擁有停
    車位使用權，不能僅憑共有人就停車場坐落建物之應有部分
    多寡為據，尚須究明共有人是否基於分管契約而有停車位使
    用權。
　⒉本件被告於82年2月11日購入不動產(含系爭建物)時，於不動
    產買賣契約書已與起造人周大業約定被告得單獨使用之停車
    位為系爭停車位，是不動產買賣契約已明確約定被告使用的
    合法權源。又被告自82年2月11日購入使用迄今，未有任何
    共有人質疑，同年購入系爭建物應有部分的中國信託也無任
    何異議提出，是被告使用系爭停車位乙節，為其他系爭建物
    之共有人所容忍，亦符合默示分管協議。
　⒊又依被告之不動產買賣契約，被告得單獨使用之停車位為系
    爭停車位。以不動產買賣契約第壹條第三點所述「停車空間
    二位，持分面積約拾坪」為計算基礎，被告得使用之面積約
    為15坪上下，附圖顯然與不動產買賣契約之約定相符，被告
    並未使用不屬於己之部分，原告之請求並無理由。
　⒋此外，由查封筆錄內容，可知周松林（周大業之子）查封當
    日之敘述「地下二樓之建號為停車場，共6個或5個停車格，
    現在我有出租，租給幾人須問管委主委」，與拍賣公告所述
    「除掛有標明中國信託吊牌之4個停車位外，其餘停車位（
    劃線不明，約略有5至6個）」相符，可證明本件確實有分管
    契約之存在。
　⒌原告雖主張其與江易哲、涂國雄在101年成立借名登記關係，
    並透過法拍程序購入系爭建物及3樓之1，惟迄今並未舉證以
    實其說，亦未證明善意，倘若原告主張之借名登記為真，其
    自101年間起即為系爭建物及3樓之1的實質所有權人之一後
    ，即已知悉使用情形是否與拍賣公告相符。原告長達8年的
    時間未對系爭建物之使用情形表示異議，顯然是默示同意長
    久以來之使用情形，足認有默示分管契約之存在，且縱被告
    所述屬實，拍賣公告所謂的停車位也不及於本件請求之範圍
    （被告使用的範圍），原告請求無理由。
　⒍再者，被告在系爭建物的謄本登記次序為2（僅次於原始所有
    權人周大業），且不動產買賣契約書明確約定如附圖所示編
    號甲之停車位由被告永久無償使用，則被告與周大業之間有
    成立分管協議無疑，周大業之受讓人當受此分管協議之拘束
    。且中國信託是透過正常交易方式購得周大業之應有部分，
    則其當受到被告與周大業間分管協議之拘束。縱使從中國信
    託函覆之內容看不出其與周大業間有無分管之約定，也僅是
    中國信託使用4個車位有無理由之問題，根本與本案無關，
    原告無從憑此推翻被告與周大業間有分管協議存在之事實。
　㈢又原告既非新北市○○區○○段0000號建號建物(即門牌號碼新北
    市○○區○○路000號地下1樓建物，下稱5155建物)之所有權人
    ，自無對5155建號建物之利用方式置喙之空間，如附圖所示
    編號壬區域屬5155建號建物範圍，此參附圖說明欄即可得知
    ，故原告請求拆除如附圖所示編號壬區域，為無理由。
　㈣被告雖以鐵製圍籬或水泥將系爭停車位與其他空間隔開，惟
    均留有出入口可供人員進出，並未將系爭停車位封死，如有
    防空避難需求時，仍可隨時進入避難。又系爭建物並非單純
    的防空避難空間，另可用以停放車輛。此外，系爭停車位約
    定由被告專用，其他區分所有權人無權使用，且位於系爭建
    物的角落，並無阻礙其他區分所有權人進出或利用共有部分
    。反倒是原告自行畫設的停車位有阻礙他人進出之疑慮，如
    將鐵製圍籬或水泥拆除後，原告自行畫設的停車位更是直接
    阻礙到系爭停車位的使用。退步言之，縱使被告之使用方式
    有妨害使用目的之虞，系爭停車位因分管協議而僅有被告有
    使用權，且將鐵製圍籬或水泥拆除，被告仍無法使用系爭停
    車位，則原告之主張顯然無權利保護之必要，徒增被告之困
    擾等語置辯。
    並聲明：㈠原告之訴及假執行之聲請均駁回。㈡如受不利益判
    決，願供擔保或願以等值商業銀行可轉讓定期存單為擔保，
    請准宣告免為假執行。
三、本院之判斷：
　　兩造為系爭建物之共有人，原告於107年5月21日登記為系爭
    建物之所有權人，並持有系爭建物之權利範圍為235/1100，
    被告則於82年6月17日登記為系爭建物之所有權人，並持有
    系爭建物之權利範圍為75/1100；被告於系爭空地(即附圖所
    示編號A、B部分)分别以鐵柵欄圈圍及以水泥磚牆砌成儲藏
    室，並堆放桌椅、大型器械等雜物；附圖所示編號甲為被告
    與周大業間之買賣契約附圖中編號7之停車位、編號丙及戊
    為被告與周大業間之買賣契約附圖中編號8之停車位、編號
    庚為被告與周大業間之買賣契約附圖中之編號9之停車位、
    編號壬屬5155號建物之空間；系爭建物目前現況，除如附圖
    所示編號A、B以外部分，畫有停車格共10格，由中國信託使
    用其中4格停車位；周大業為系爭建物所屬大樓的起造人之
    一，分得系爭建物全部等情，有原告就系爭建物之所有權狀
    、系爭建物使用現況照片、建物謄本暨異動索引、被告與周
    大業間之買賣契約書暨契約附圖、使用執照存根、新北市地
    籍異動索引、勘驗筆錄暨照片、新北市中和地政事務所110
    年9月7日新北中地籍字第1106134474號函暨附件、新北市中
    和地政事務所110年9月23日新北中地資字第1106135159號函
    暨附件、新北市政府工務局110年9月29日新北工施字第1101
    845252號函暨附件系爭建物竣工圖、房屋分配協議書、附圖
    、系爭停車場略圖等件在卷可稽（見板簡卷第25頁至第35頁
    、第43頁、第75頁至第79頁，本院卷一第73頁至第85頁、第
    89頁至第91頁、第119頁至第123頁、第127頁至第134頁、第
    147頁至第182頁、第203頁至第223頁、第301頁至第305頁，
    本院卷二第93頁至第104頁、第137頁至第138頁、第149頁至
    第157頁、第173頁至第179頁），且為兩造所不爭執，自堪
    信為真實。惟原告主張被告無權占有系爭空地，應拆除系爭
    增建物等節，則為被告所否認，並以前詞置辯，茲分述如下
    ：
  ㈠本件原告主張兩造均係系爭建物之共有人，然被告無權占用
    系爭建物如附圖所示編號A、B部分，並設置鐵柵欄及建築水
    泥牆壁隔間，致使得原告及其他共有人無法進出、使用及收
    益該部分之土地，進而妨害其等之所有權，故原告依民法第
    821條、第767條規定，請求被告拆除上開增建物，並返還予
    全體共有人等語，被告則辯以系爭建物屬共用部分，依公寓
    大廈管理條例第36條第2款、第11款規定，應由管委會依上
    開條例第9條第4項相關規定，訴請法院為必要之處置，不應
    由區分所有權人個人即原告對提出本件訴訟，而主張原告當
    事人不適格等語。然查，依公寓大廈管理條例第3條第4款規
    定，所謂共有部分，係指公寓大廈專有部分以外之其他部分
    及不屬專有之附屬建築物，而供共同使用者。而系爭建物依
    系爭建物所屬大樓起造人間之房屋分配協議書所約定，系爭
    建物為防空避難室兼停車空間，非屬共同使用部分，歸屬所
    有權人周大業單獨所有，但遇空襲或防空情況時，應開放供
    全體住戶避難使用；惟配電室則屬共同使用部分（如圖示大
    公）等語(見本院卷二第104頁)，是可知系爭建物除配電室
    外，其餘部分乃屬專有部分，並非共有部分，則原告以共有
    人之身分提起本件訴訟，自無當事人不適格。
  ㈡系爭建物之共有人間有分管契約存在：
　⒈按當事人主張有利於己之事實者，就其事實有舉證之責任，
    民事訴訟法第277條前段定有明文。又公寓大廈等集合住宅
    之買賣，我國實務上認為經建商與各承購戶分別約定，就公
    寓大廈之共用部分或其基地之空地由特定共有人使用者，除
    別有規定外，應認共有人間已合意成立分管契約。又共有物
    分管之約定，不以訂立書面為要件，倘共有人間實際上劃定
    使用範圍，對各自占有管領之部分，互相容忍，對於他共有
    人使用、收益，各自占有之土地，未予干涉，已歷有年所，
    即非不得認有默示分管契約之存在。又共有人合意成立分管
    契約後，他共有人嗣後將其應有部分讓與第三人，除有特別
    情事外，其受讓人對於分管契約之存在，通常即有可得而知
    之情形，而應受分管契約之拘束（最高法院109年度台上字
    第2031號判決意旨參照）。本件原告主張被告無權占用系爭
    建物中如附圖所示編號A、B部分，被告則以其係基於與系爭
    建物之各共有人間之分管契約而占有使用系爭空地為抗辯，
    依前開規定，自應由被告就其主張基於該分管契約而為有權
    占有之有利於己事實負舉證責任。
　⒉經查，被告辯稱其於82年2月11日向系爭建物之原所有權人周
    大業購買新北市○○區○○路000號地下1樓房屋（即5155建號建
    物）暨其基地，及分割前同號地下2樓如契約附圖著紅色部
    分約34.8坪，並約定產權登記以區分所有方式附屬於地下1
    樓，另向周大業購買分割前同棟地下2樓如契約附圖著黃色
    部分停車空間2位，持分面積約10坪(即停車位編號8、9)，
    以持分產權辦理所有權移轉登記；此外周大業再無償提供分
    割前同棟地下2樓停車位1位(即契約附圖編號7)供被告永久
    使用。嗣後同棟地下2樓將契約附圖紅色部分分割予5155建
    號建物，所餘地下2樓即為系爭建物，故當時被告已與共有
    人周大業就系爭建物締結分管契約，被告依分管契約得使用
    系爭停車位等節，業據提出不動產買賣契約書、臺北縣政府
    工務局使用執照、建管處執照查詢結果、系爭建物現況圖等
    件為證（見本院卷一第73頁至第91頁，本院卷二第149頁至
    第157頁）。
　⒊而觀諸不動產買賣契約書第壹條第三點、第四點，確實如被
    告所辯稱，約定由被告使用契約附圖編號7、8、9停車位，
    則被告與周大業於簽訂不動產買賣契約書時，確實有約定系
    爭車位由被告使用等事實，堪可認定。
　⒋並參以周松林（即周大業之子）於98年5月20日系爭建物被查
    封時表示「…地下2樓之建號(即系爭建物)為停車場，共6個
    或5個停車格現在我有出租，租給幾人須問管委主委」等語
    ，與原告拍定系爭建物之拍賣公告中記載「本件地下室之停
    車場除掛有標明中國信託吊牌之4個停車位外，其餘停車位
    （劃線不明，約略有5至6個），均為債務人所有…」等語一
    致，亦可與系爭建物除被告所使用如附圖所示編號A、B部分
    ，及中國信託所使用的4個停車位外，尚有6個停車位之現況
    互為勾稽，此有系爭建物拍賣公告、查封筆錄、系爭建物現
    況圖在卷可考（見本院卷一第261頁、第345頁，本院卷二第
    149頁至第157頁、第173頁至第179頁）。
　⒌再酌以周大業原單獨所有分割前之地下2樓建物，嗣將分割前
    之地下2樓建物部分分割出售予被告，並再將分割後地下2樓
    建物即系爭建物之部分應有部分出售予被告，並於82年6月1
    2日完成所有權移轉登記，其後82年7月1日周大業才再出售
    系爭建物之部分應有部分予中國信託，有異動索引在卷可參
    （見本院卷二第205頁），足徵被告與周大業於簽訂不動產
    買賣契約書及約定系爭停車位由被告使用時，系爭建物僅有
    周大業及被告二共有人，可認系爭建物共有人全體即被告與
    周大業斯時已合意成立分管契約。
　⒍原告雖主張依中國信託與周大業之土地建築改良物買賣所有
    權移轉契約書，其中並無任何與系爭停車位有關之約定，是
    本件起造人周大業逕將共有部分交予被告使用，而未與各承
    購戶有就共用部分由特定共有人使用之約定，即不得僅以其
    他承購戶無異議，而逕認分管契約存在云云，惟如前述，被
    告與周大業間成立分管契約時，其系爭建物之共有人僅有被
    告與周大業2人，且中國信託係於被告之後從周大業購入系
    爭建物應有部分，則依上揭見解，中國信託既為周大業之受
    讓人，又無特別情事，應受本件分管契約之拘束，是中國信
    託與周大業之土地建築改良物買賣所有權移轉契約書，並無
    任何與系爭車位有關之約定，與分管契約是否得成立無關，
    原告上開所辯，尚不足採。
　⒎綜上，系爭建物存有分管契約，被告得管理使用系爭停車位(
    即竣工圖編號7、8、9之停車位，即如附圖所示編號甲、丙
    、戊、庚部分)。
  ㈢原告受上開分管契約的約束：
　⒈按民法上之債權契約，除法律有特別規定外，僅於特定人間
    發生法律上之效力。又共有人於與其他共有人訂立分割或分
    管契約後，將其應有部分讓與第三人者，倘該第三人不知悉
    有分割或分管契約，亦無可得而知之情形，其仍受讓與人所
    訂分割或分管契約之拘束，將使善意之第三人受不測之損害
    ，與憲法保障人民財產權之意旨有違（司法院釋字第349號
    解釋、最高法院86年度台上字第2098號判決要旨參照）。是
    分管契約對於共有物應有部分之受讓人有無效力，應以受讓
    人是否知悉有分管契約或有無可得知之情形為斷。在前者之
    情形，受讓人以已事先受有分管契約存在之告知者，即屬適
    例，在後者之情形，各共有人已按分管契約占有共有土地之
    特定部分者，他共有人嗣後將其應有部分讓與第三人，除有
    特別情事外，其受讓人對於分管契約之存在，通常即有可得
    而知之情形，而應受分管契約之拘束（最高法院86台上字第
    1382號、91年度台上字第2477號判決要旨參照），蓋其事實
    若為當事人外之第三人所明知或可得知悉（即標的物之占有
    ），即因具有與物權契約相同之公示表徵情形，故其內容即
    得對可知悉之第三人發生效力，以維持法律秩序之安定性。
    次按所謂默示之意思表示，除依表意人之舉動或其他情事，
    足以間接推知其有承諾之效果意思者外，倘單純之沉默，依
    交易上之慣例或特定人間之特別情事，在一般社會之通念，
    可認為有一定之意思表示者，亦非不得謂為默示之意思表示
    （最高法院21年上字第1598號、29年上字第672號判例意旨
    參照）。是以，共有物分管之約定，不以訂立書面為要件，
    倘公寓大廈等集合住宅之買賣，建商與各承購戶或各承購戶
    間約定，公寓大廈之共用部分由特定共有人使用者，各共有
    人間對各自占有管領之部分，互相容忍，對於他共有人所占
    有土地之使用、管理，未予干涉，歷有年所，即非不得認有
    默示分管契約之存在。於此情形，倘共有人已按分管契約占
    有共有物之特定部分，他共有人嗣後將其應有部分讓與第三
    人，除有特別情事外，其受讓人對於分管契約之存在，通常
    即有可得而知之情形，而應受分管契約之拘束（最高法院98
    年度台上字第633號、98年度台上字第1570號裁判要旨參照
    ）。
　⒉原告主張其乃係善意而非明知或可得而知之情況下，買受系
    爭建物，不應受分管協議之拘束云云，然原告所買受之系爭
    建物應有部分，係訴外人國泰世華商業銀行股份有限公司向
    法院聲請強制執行債務人周大業生前持以供作抵押擔保，設
    定抵押權予債權人之抵押物，並經本院以101年度司執字第3
    9099號拍賣抵押物強制執行事件受理在案，而原告係經由上
    開拍賣程序取得系爭建物應有部分(惟借名登記於江易哲)等
    情，有系爭建物拍賣公告、查封筆錄、本院101年度司執字
    第39099號卷宗附卷可稽，且原告亦自陳拍賣公告當時的債
    務人應該是周大業的繼承人，拍定後移轉登記給江易哲，江
    易哲之繼承人再以調解筆錄同意返還借名登記物給原告（見
    本院卷一第316頁），足見原告係自周大業之繼承人取得系
    爭建物所有權，則原告為周大業之受讓人。又原告雖係經由
    拍賣取得系爭建物，然其非不得由系爭建物停放汽車或使用
    現況之公示外觀知悉該特定部分係由其他住戶管理使用，且
    依拍賣公告亦載明系爭建物之停車位約略有5至6個，均為債
    務人(即周大業)所有，與系爭建物現即況使用情形相符，是
    原告由系爭建物使用現況亦得知悉使用情形是否與拍賣公告
    相符，如有疑義，尚非不得向當時之所有權人周大業之繼承
    人查詢而可得悉系爭建物之使用訂有分管契約之情形，依前
    揭說明，縱非明知，亦有可得而知之情形，原告自應受分管
    契約之拘束。則被告辯稱其就附圖所示編號甲、丙、戊、庚
    有合法占有權源，即非無據，是原告請求被告拆除如附圖所
    示編號甲、丙、戊、庚部分之增建物，並回復原狀，返還全
    體共有人等節，即無理由。
　⒊原告另備位主張被告應將如附圖編號甲部分回復為停車位使
    用乙節，依系爭建物之臺北縣工務局使用執照內容所載，可
    知系爭建物之用途為防空避難室兼停車場空間（見本院卷一
    第43頁，本院卷二第83頁、第85頁），惟依不動產買賣契約
    書第壹條第四點：「另由乙方無償提供系爭建物停車位一位
    ，供甲方永久使用，停車位位置如不動產買賣契約書之附圖
    編號7，此部分雙方言明不辦理產權登記。」顯見本件分管
    契約約定周大業無償提供如附圖所示編號甲部分供被告永久
    使用，則如附圖所示編號甲部分僅有被告有使用權。又如前
    述，依系爭建物所屬大樓起造人間之房屋分配協議書所約定
    ，系爭建物除配電室外，屬專有部分，僅於遇空襲或防空情
    況時，應開放供全體住戶避難使用(見本院卷二第104頁)，
    此外並不提供專有部分共有人以外之人停車使用；而被告於
    如附圖所示編號甲部分，固以鐵製圍籬圈圍使用，但並未封
    死，即不影響防空避難使用，且亦無阻礙其他系爭建物共有
    人進出或利用共有部分停車功能之情形，是認被告雖將如附
    圖所示編號甲部分，以鐵製圍籬圈圍使用，惟未妨害系爭建
    物之使用目的，故原告此部分主張亦無理由，應予駁回。
　⒋綜上，被告已證明就如附圖所示編號甲、丙、戊、庚有合法
    占有權源，且使用上未妨害系爭建物之使用目的，則原告依
    民法第767條第1項、第821條規定，先位請求被告應將系爭
    建物如附圖所示編號甲、丙、戊、庚部分，面積各15、9.48
    、5.52、15平方公尺之增建物拆除，並回復原狀，返還予全
    體共有人，為無理由，應予駁回。原告另備位請求被告應將
    如附圖所示編號甲部分回復為停車位使用，亦無理由，亦應
    駁回。
  ㈣關於如附圖所示編號乙、丁、己、辛、壬部分：
　⒈按所有人對於無權占有或侵奪其所有物者，得請求返還之。
    對於妨害其所有權者，得請求除去之。有妨害其所有權之虞
    者，得請求防止之。各共有人對於第三人，得就共有物之全
    部為本於所有權之請求。但回復共有物之請求，僅得為共有
    人全體之利益為之。民法第767條第1項及第821條定有明文
    。次按各共有人按其應有部分，對於共有物之全部雖有使用
    收益之權。惟未經共有人協議分管之共有物，共有人對共有
    物之特定部分占用收益，仍須徵得他共有人全體之同意。其
    未經他共有人同意而就共有物之全部或一部任意占用收益，
    即屬侵害他共有人之權利，他共有人得本於所有權請求除去
    其妨害或請求向全體共有人返還占用部分（最高法院78年度
    台抗字第297號裁定、81年度台上字第1818號判決參照）。
    又按以無權占有為原因，請求返還土地者，占有人以非無權
    占有為抗辯者，土地所有權人對其土地被無權占有之事實無
    舉證責任，占有人自應就其取得占有係有正當權源之事實證
    明之(最高法院85年度台上字第1120號裁判要旨參照)。本件
    原告主張被告無權占用如附圖所示編號乙、丁、己、辛、壬
    部分等語，被告並不否認其以系爭增建物占用如附圖所示編
    號乙、丁、己、辛、壬部分乙事，但辯稱其為有權占有，則
    依前開規定及說明，自應由被告就其占用如附圖所示編號乙
    、丁、己、辛、壬部分有正當法律上權源乙節負舉證之責。
　⒉如附圖所示編號乙、丁、己、辛部分：
　⑴經查，被告雖證明本件分管契約存在，就系爭停車位有合法
    占有權源，惟依不動產買賣契約書內容，其分管契約僅約定
    被告使用系爭建物範圍為附圖所示編號甲、丙、戊、庚之部
    分，並未約定附圖所示如編號乙、丁、己、辛部分得由被告
    使用，而被告迄今未能證明業經共有人同意或分管約定而占
    用如附圖所示編號乙、丁、己、辛、壬部分而為使用收益，
    參照前開說明，自屬侵害他共有人之權利，則原告主張被告
    無權占有附圖所示編號乙、丁、己、辛部分，即屬可採。　
　⑵又查權利之行使，是否以損害他人為主要目的，應就權利人
    因權利行使所能取得之利益，與他人及國家社會因其權利行
    使所受之損失，比較衡量以定之。倘其權利之行使，自己所
    得利益極少而他人及國家社會所受之損失甚大者，非不得視
    為以損害他人為主要目的，此乃權利社會化之基本內涵所必
    然之解釋（最高法院71年台上字第737號判例意旨參照）。
    故權利濫用者，須兼備主觀上專以損害他人為主要目的及客
    觀上因權利行使取得利益與他人所受損害不相當，缺一不可
    。是以行使權利者，主觀上若非專以損害他人為主要目的時
    ，縱因權利之行使致影響相對人之利益時，亦難認係權利濫
    用。本件原告既為如附圖所示編號乙、丁、己、辛部分之共
    有人，被告亦無合法之占用使用權源，業已如前述，則原告
    本於共有人之地位提起本訴請求被告拆除如附圖所示編號乙
    、丁、己、辛部分的增建物，僅係本諸所有權之排他效力而
    為之，並非出於刻意損害被告為其主要目的，且被告亦未提
    出其他足以佐證原告係違反公共利益，或以損害他人為主要
    目的之證據，難謂原告主觀上係以損害他人為主要目的，而
    構成權利濫用。且拆除如附圖所示編號乙、丁、己、辛部分
    其上增建物僅是回復原有之狀態，對全體共有人亦有助益，
    故認原告應屬權利之正當行使，被告此部分所辯尚非可採。
     　
  ⒊如附圖所示編號壬部分：
　　次查，如附圖所示編號壬部分屬同棟地下1樓即新北市○○區○
    ○段0000號建號建物之附屬範圍，有新北市中和地政事務所1
    10年9月7日新北中地籍字第1106134474號函暨附件5155建號
    建物與系爭建物之分割、合併相關人工登記簿謄本、建物測
    量成果圖、建物謄本及異動索引在卷可參（見本院卷一第14
    5頁至第181頁），亦經地政機關測量及記載於附圖明確，且
    為兩造所不爭執。又原告並非上開5155建號建物之所有權人
    ，自無民法第767條第1項及第821條規定之適用，是原告主
    張依民法第767條第1項及第821條規定，請求被告拆除如附
    圖所示編號壬部分即為無理由，應予駁回。
　⒋從而，原告依民法第767條第1項及第821條規定，請求被告應
    將系爭建物如附圖所示編號乙、丁、己、辛區域之增建物拆
    除，並回復原狀，返還予全體共有人部分，應屬正當。至於
    原告請求被告應將如附圖所示編號壬部分之增建物拆除，並
    回復原狀，返還予全體共有人部分，則屬無據，應予駁回。
四、綜上所述，原告先位主張被告未經共有人同意，無權占有系
    爭建物如附圖所示編號乙、丁、己、辛部分，故依民法第76
    7條第1項前段、第821條規定，請求被告將系爭建物如附圖
    所示編號乙、丁、己、辛部分之增建物拆除，並回復原狀，
    返還予全體共有人等節，為有理由，應予准許；至於原告先
    位主張被告無權占有如附圖所示編號甲、丙、戊、庚、壬部
    分，依民法第767條第1項、第821條規定，請求被告應將系
    爭建物如附圖所示編號甲、丙、戊、庚、壬部分之增建物拆
    除，並回復原狀，返還予全體區分所有權人部分，則為無理
    由，應予駁回；原告另備位主張被告應將如附圖所示編號甲
    部分回復為停車位使用部分，亦無理由，應予駁回。
五、本件原告勝訴部分，係所命給付之金額或價額未逾50萬元之
    判決【285,060元/平方公尺（公告現值）×占用面積共6.88
    平方公尺÷10（系爭房屋所在建物登記樓層數）＝196,121元
    ，元以下四捨五入），依民事訴訟法第389條第1項第5款規
    定，應依職權宣告假執行，此部分雖經原告陳明願供擔保請
    准宣告假執行，惟其聲請不過促請法院職權發動，本院無庸
    就其聲請為准駁之裁判，附此敘明。併依被告聲請酌定相當
    擔保金額，准被告預供擔保後，得免為假執行。至原告敗訴
    部分，其假執行之聲請因訴之駁回而失所附麗，應併予駁回
    。
六、本件事證已臻明確，至於兩造其餘之攻擊或防禦方法及所提
    出之證據，經本院斟酌後，認為均不足以影響本判決之結果
    ，自無一一詳予論駁之必要，併此敘明。
七、據上論結，本件原告之訴一部有理由，一部無理由，因此判
    決如主文。
中　　華　　民　　國　　111 　年　　6 　　月　　30　　日
                  民事第七庭    法　官　謝宜雯
以上正本係照原本作成
如對本判決上訴，須於判決送達後20日內向本院提出上訴狀。如
委任律師提起上訴者，應一併繳納上訴審裁判費。
中　　華　　民　　國　　111 　年　　6 　　月　　30　　日
                                書記官　劉德玉